臺灣屏東地方法院民事判決　　　　　　　110年度訴字第446號
原　　　告　陳寶全　　　
訴訟代理人　高峯祈律師
　　　　　　劉子豪律師
被　　　告　柯程豪　　　
　　　　　　潮州鎮妙光寺
上 列一 人
法定代理人　周秀勤　　　
上 列一 人
訴訟代理人　吳澄潔律師
上列當事人間請求損害賠償事件，本院於民國110 年11月26日言
詞辯論終結，判決如下：
    主      文
原告之訴及假執行之聲請均駁回。
訴訟費用由原告負擔。
    事實及理由
一、原告主張：原告與被告戊○○○○○（下稱妙光寺）之負責
    人甲○○（法號釋見引）間，前因萬法寺中東寶塔（下稱中
    東寶塔）之塔位權利紛爭而衝突甚烈，業經媒體大幅報導，
    並已涉訟。詎被告妙光寺竟於民國109 年5 月2 日（農曆4
    月10日）之中東寶塔法會（下稱系爭法會），擅自將原告姓
    名冠以「弟子」之稱謂，排列於「釋見引師父」之後，而登
    載於祈福公告（下稱系爭文件）上，並指示金香業者即被告
    乙○○張貼系爭文件，拍照上傳至臉書網站，供不特定之臉
    書網站使用者瀏覽，再將系爭文件隨同金紙燒化。被告共同
    之故意不法行為，除侵害原告之姓名權外，並易使他人誤認
    原告已成為釋見引之弟子、與被告妙光寺同流合汙，而亦侵
    害原告之名譽權，致原告身心蒙受巨大痛苦，爰依民法第19
    條、第184 條第1 項前段、第185 條第1 項、第195 條第1
    項規定，請求被告連帶賠償原告慰撫金新台幣（下同）100
    萬元，及向原告登報道歉等情，並聲明：㈠被告應連帶給付
    原告100 萬元，及自起訴狀繕本最後送達翌日起至清償日止
    ，按週年利率百分之5 計算之利息。㈡被告應在中國時報、
    聯合報、自由時報之全國版頭版，以14號字體，刊登如附件
    所示之道歉啟事各1 日。㈢第一項聲明，原告願供擔保請准
    宣告假執行。
二、被告則均以：系爭法會為訴外人高雄信徹禪寺（下稱信徹禪
    寺）所舉辦，目的在祈求疫情及兩造間之紛爭能及早圓滿落
    幕，萬法寺僅單純提供場地，被告妙光寺更與系爭法會全然
    無關，自未製作或指示他人製作系爭文件。又被告乙○○經
    營金香行，前此與原告及釋見引素不相識，對其間之紛爭亦
    全然不知，僅因信徹禪寺之釋一靜師父為系爭法會向被告乙
    ○○購買金紙，被告乙○○遂依慣用格式製作系爭文件以祈
    求消災植福，「弟子」則為常人對於神佛之自稱，原無詆毀
    或侮辱原告之負面意涵；嗣被告乙○○自行將系爭文件拍照
    上傳至個人臉書網站，意在感謝客戶支持，併作行銷宣傳，
    並無侵害原告權利之故意或過失可言。是以，原告請求被告
    賠償慰撫金及登報道歉，洵屬無據，其請求登報道歉部分，
    亦非回復其名譽之適當處分等語，資為抗辯，並聲明：㈠原
    告之訴及假執行之聲請均駁回。㈡如受不利判決，被告願供
    擔保請准宣告免為假執行。
三、下列事項，為兩造所不爭執（見本院卷第157 頁），並有臉
    書網站之照片列印資料附卷可稽（見本院卷第47頁），堪認
    為真實：
  ㈠中東寶塔為被告妙光寺所有。
  ㈡被告乙○○於109 年5 月2 日（農曆4 月10日）拍攝系爭文
    件，並上傳至其臉書，其臉書之隱私權設定為公開。
四、本件爭點：
  ㈠被告有無不法侵害原告之名譽？有無不法侵害原告之人格法
    益（姓名權），而情節重大？
  ㈡原告請求賠償之慰撫金數額，是否相當？
  ㈢原告請求被告刊登道歉啟事，是否為回復名譽及排除姓名權
    侵害之適當處分？
五、本院判斷如下：
  ㈠⒈⑴按依民法第184 條第1 項前段規定，侵權行為之成立，
        須行為人因故意過失不法侵害他人權利，亦即行為人須
        具備歸責性、違法性，並不法行為與損害間有因果關係
        ，始能成立。又民法第185 條第1 項所謂之數人共同不
        法侵害他人之權利，係指各行為人均曾實施加害行為，
        且各具備侵權行為之要件而發生同一事故者而言，是以
        各加害人之加害行為均須為不法，且均須有故意或過失
        ，並與事故所生損害具有相當因果關係者，始足當之。
        且主張侵權行為損害賠償請求權之人，對於侵權行為之
        成立要件，應負舉證責任（最高法院92年度台上字第15
        93號、100 年度台上字第328 號民事判決意旨參照）。
      ⑵關於系爭文件製作及拍照上傳之緣由為何，經查：
      ①證人丙○○（法號釋天得）到場證稱：伊自102 年迄今
        均為信徹禪寺之住持，信徹禪寺曾向被告乙○○購買香
        品，釋一靜則為信徹禪寺之知客師父；伊不認識原告，
        認識被告妙光寺之住持釋見引，知悉原告與中東寶塔就
        塔位有所糾紛，但該紛爭與伊無關，釋見引則是在系爭
        法會後，始認識被告乙○○；去年（指109 年）因有CO
        VID-19疫情，且中東寶塔於去年2 月7 日發生紛爭時，
        伊有到場關懷，伊認冤家宜解不宜結，故主動提議舉辦
        系爭法會以祈福消災，系爭法會係伊義務舉辦，萬法寺
        並未支付對價；系爭法會之誦經部分由伊負責，金香部
        分是伊以10萬元向被告乙○○買受，而由被告乙○○處
        理，伊原不知有系爭文件之存在，自未授意被告乙○○
        上傳系爭文件之照片，係被告乙○○將系爭文件拍照上
        傳臉書，伊接獲系統通知時始知此事，因系爭文件上有
        個資，伊即通知被告乙○○加以刪除；又系爭文件係連
        同金紙一併燒化，目的在記載金紙之數量以向上天稟報
        ，系爭文件上稱師父者，全為被告妙光寺之住眾師父，
        稱弟子者，則為因中東寶塔而有糾紛之民眾，該等姓名
        均為伊向妙光寺取得，為伊欲消災祈福之名單，惟系爭
        文件並非法會之固定格式，乃被告乙○○自行設計，伊
        誦經之疏文僅記載姓名，並無「師父」、「弟子」之稱
        謂等語（見本院卷第194 至198 頁）。
      ②又本院依當事人訊問程序訊問被告乙○○，其於具結後
        陳稱：伊經營泰羽檀香行，從事金香販售10餘年，不認
        識原告，於109 年5 月2 日前亦不認識釋見引，並不知
        原告與萬法寺、被告妙光寺間之紛爭，信徹禪寺僅曾向
        伊購買香品，於系爭法會始首次向伊購買金紙，以燒化
        予靈骨塔之先靈，與伊聯繫之買方，自始至終均為信徹
        禪寺之釋一靜，價金10萬元於伊交貨後即付清；系爭文
        件為伊妻陳采緹所製作，目的係向先靈陳報燒化金紙之
        總數，其格式為泰羽檀香行向來使用之格式，其上之日
        期、姓名均為釋一靜所提供，惟其上「師父」、「弟子
        」之稱謂，則為伊等依拜拜時之習俗，視姓名中有無以
        「釋」為姓而自行添載，並未事先向釋一靜告知會添載
        該等稱謂，「祈求消災植福」等語為伊等所構思，「萬
        法寺中東寶塔」為金紙送達地點，伊等自行標示於系爭
        文件上，於伊將系爭文件之照片上傳臉書前，信徹禪寺
        、萬法寺與被告妙光寺之師父應均不知系爭文件之內容
        ；又伊係於109 年5 月2 日就系爭文件拍照及上傳至個
        人臉書，目的係讓客戶知悉伊作成這筆生意，並向買方
        致謝，系爭文件係放在伊貨車座位上拍照，當時系爭法
        會已經開始，拍照完畢後伊即將之貼在待燒化之金紙籠
        上，嗣伊於同年月5 日接獲信徹禪寺釋天得以臉書私訊
        通知，立即將該照片刪除，於系爭文件製作、拍照、張
        貼、上傳照片至臉書及刪除之過程，釋見引均未與伊聯
        絡等語（見本院卷第156 、240 至244 頁）。
      ③復核諸系爭法會之金紙購買事宜，係由釋一靜與被告乙
        ○○之妻聯繫，而釋一靜提供之名單僅有姓名，並無「
        師父」、「弟子」之稱謂等情，有通訊軟體訊息紀錄附
        卷可稽（見本院卷第177 至183 頁）。
      ⑶綜上，系爭法會原非被告妙光寺所舉辦，系爭文件之製
        作及拍照上傳，均與被告妙光寺無關，系爭文件上「師
        父」、「弟子」之稱謂亦為被告乙○○自行添載等事實
        ，應堪認定。原告主張被告妙光寺有與被告乙○○共同
        對其姓名權及名譽權為加害行為一節，並未再行提出其
        他證據加以證明，則其此部分之主張，洵無可採，其請
        求被告妙光寺負侵權行為損害賠償責任，自屬無據。
    ⒉⑴按姓名乃用以區別人己之一種語言標誌，將人個別化，
        以確定其人之同一性（最高法院101 年度台上字第1868
        號民事判決意旨參照）。人之姓名在法律上享有之利益
        ，謂之姓名權，而姓名權所欲保護者，為權利人使用其
        姓名之權利不受他人爭執、否認，不被冒用而發生同一
        性及歸屬上混淆之利益。是以，如非冒用或不當使用他
        人姓名，不能遽謂為侵害姓名權。又名譽有無受損害，
        應以社會上對個人評價是否貶損作為判斷之依據；換言
        之，是否構成侵害名譽權，不以被害人主觀感受為準，
        而係就社會一般人之評價，客觀判斷之。
      ⑵經查：
      ①被告乙○○製作系爭文件，係依釋一靜提供之資料而登
        載原告姓名，有前揭通訊軟體訊息紀錄附卷可稽（見本
        院卷第177 至183 頁），而觀諸系爭文件記載「奉敬金
        銀財帛  十二刈九金五千四百支  九品蓮花八十大盒  
        金元寶七百五十錠  往生錢二十四大支  祈求消災植福
        」等語（見本院卷第47頁），堪認系爭文件之製作目的
        ，主要係為向先靈陳報燒化金紙之人及金紙總數，且系
        爭文件亦已隨金紙一併燒化，並未持之向世人行使。是
        以，尚難認被告乙○○於系爭文件上記載原告姓名，即
        屬冒用或不當使用原告姓名，而致原告之姓名權受有侵
        害。
      ②又系爭文件上雖有「釋見引師父」、「弟子丁○○」之
        記載，惟依原告提出之教育部重編國語辭典修訂本，「
        弟子」原有學生、年幼者、佛道教徒眾、戲劇歌舞藝人
        等多種釋義（見本院卷第291 至292 頁），而以佛門而
        言，「弟子」為無關性別之用語，亦無負面意涵，有中
        華佛學研究所110 年11月4 日函、佛光大學宗教學研究
        所110 年11月24日佛宗所字第001 號書函（傳真）附卷
        可稽（見本院卷第255 至257 、269 至271 、297 至29
        9 頁）。實則，「弟子」除為佛門出家人或在家人對剃
        度／皈依師父之自稱外，較常見者為社會文化上自謙之
        用語，稱「弟子」者，原未必即為特定宗教之信徒，更
        未必有皈依「師父」之情事，尚難因系爭文件中將「弟
        子」、「師父」並列，即認彼此間地位有高低之分或從
        屬關係。況以前揭製作系爭文件之具體情境脈絡觀之，
        實難謂將「釋見引師父」、「弟子丁○○」並列，已貶
        損社會上一般人對原告之個人評價，自無從因原告主觀
        感受不佳，即認定被告乙○○將「釋見引師父」、「弟
        子丁○○」同時記載於系爭文件並拍照上傳網站之行為
        ，已侵害原告之名譽權。
      ⑶綜上，被告乙○○製作系爭文件及拍照上傳網站之行為
        ，並未侵害原告之姓名權及名譽權，原告請求被告乙○
        ○負侵權行為損害賠償責任，亦屬無據。
  ㈡本件被告對原告均不負侵權行為損害賠償責任，業據前述，
    其餘爭點即無再加審究之必要。
六、綜上所述，本件原告依侵權行為法律關係，請求判決：㈠被
    告應連帶給付原告100 萬元，及自起訴狀繕本最後送達翌日
    起至清償日止，按週年利率百分之5 計算之利息。㈡被告應
    在中國時報、聯合報、自由時報之全國版頭版，以14號字體
    ，刊登如附件所示之道歉啟事各1 日。為無理由，應予駁回
    。原告之訴既經駁回，其假執行之聲請已失所附麗，應併駁
    回之。
七、本件判決基礎已臻明確，兩造其餘攻擊防禦方法及舉證，經
    本院審酌後，核與判決結果不生影響，無逐一論列之必要，
    併此敘明。
八、據上論結，本件原告之訴為無理由，依民事訴訟法第78條，
    判決如主文。
中    華    民    國    110   年    12    月    10    日
                  民事第二庭    法  官  李珮妤
以上正本係照原本作成。
如不服本判決，應於收受送達後20日內向本院提出上訴書狀，其
未表明上訴理由者，應於提出上訴後20日內向本院補提理由書狀
（須按他造當事人之人數附繕本）。如委任律師提起上訴者，應
一併繳納上訴審裁判費。
中    華    民    國   110    年    12    月    10    日
                                書記官  姚佳華
附件：
┌──────────────────────────┐
│本人（寺）明知丁○○先生並非釋見引之弟子，卻仍基於妨│
│害名譽之犯意，於臉書上公開刊登不實訊息，誤指丁○○先│
│生為釋見引之弟子，造成丁○○先生之名譽嚴重毀損，本人│
│（寺）於此向丁○○先生致上最深之歉意。道歉人：乙○○│
│、戊○○○○○                                      │
└──────────────────────────┘